臺灣臺北地方法院民事判決　　　　　　　99年度訴字第4836號
原　　　告　張家棟
訴訟代理人　林威伯律師
被　　　告　新生160公寓大廈管理委員會
法定代理人　陳盈吟
訴訟代理人　徐希銘
上列當事人間撤銷決議事件，經本院於民國100 年8 月2 日言詞
辯論終結，判決如下：
    主  文
原告之訴均駁回。
訴訟費用由原告負擔。
    事實及理由
一按被告於訴之變更或追加無異議，而為本案之言詞辯論者，視
  為同意變更或追加，民事訴訟法第255 條第2 項定有明文。查
  本件原告於起訴時請求撤銷被告民國99年7 月26日區分所有權
  人第3 次會議第1 案（下稱系爭第1 案決議）與第2 案決議（
  下稱系爭第2 案決議），嗣於100 年1 月14日具狀追加以請求
  確認系爭第1 案決議對原告之請求權不存在，並以之為先位聲
  明（見本院卷第58-59 頁），並於100 年4 月19日變更順位為
  備位之訴（同卷第132 頁），被告對於原告訴之追加及變更無
  異議，而為本案之言詞辯論，依前開規定，視為同意原告追加
  及變更，應予准許。
二原告起訴主張：被告所屬新生160 公寓大廈坐落臺北市○○○
  路○ 段160 巷2 號，一層一戶，共5 戶，區分所有權比例分別
  為，1 樓即原告20.68%、2 樓即訴外人張家樑20.85%、3 樓即
  訴外人張黃春21.17%、4 樓即訴外人陳盈吟18.86%、5 樓即訴
  外人張家銘18.43%。被告於99年7 月26日召集區分所有權人第
  3 次會議（下稱系爭會議），出席人數僅3 人，出席區分所有
  權比例58.14%，於未達公寓大廈管理條例所定區分所有權比例
  2/3 以上之規定，是系爭會議通過系爭第1 案關於區分所有權
  人每戶應出資新臺幣（下同）840 元修繕費用，及第2 案改選
  主任委員之決議即有瑕疵。又公寓大廈規約決議事項，若涉及
  限制區分所有權人全體權利者，須於公寓大廈管理條例或其他
  法規授權區分所有權人會議得以決議為之者，始可以決議制定
  規約加以規範，除該等決議內容獲得全體區分所有權人同意，
  可認為意思表示合致，具私法自治、契約性質外，尚不得由區
  分所有權人會議以多數決方式，強行課與未出席會議者法律所
  無之義務，原告未接獲系爭會議通知，被告自不得以系爭會議
  之多數決課予原告出資修繕之義務。爰類推適用民法第56條規
  定請求撤銷系爭會議之決議，並先位聲明：系爭第1 案決議及
  第2 案決議應予撤銷。另系爭第1 案決議關於區分所有權人每
  戶應出資840 元修繕費用部分，修繕位置為1 樓電梯及通道燈
  具。惟新生160 公寓大廈於興建時並無共同使用之觀念，全棟
  出入通道均屬原告所有，原告對2 樓以上住戶使用出入通道雖
  表示容忍，但未提供公用，被告就出入通道無決定修繕之權，
  況1 樓通道燈具於99年底並無損壞，亦無修繕之必要，爰為備
  位聲明，請求確認系爭第1 案決議對原告840 元請求權不存在
  （見本院卷第177 頁）。
三被告則以：系爭會議係依新生160 公寓大廈規約（98年10月6
  日通過，下稱系爭規約）第3 條第9 項所定：「區分所有權人
  會議討論事項，除第3款第1 目至第5 目應有區分所有權人2/3
  以上及區分所有權比例合計2/3 以上出席，以出席人數3/4 以
  上及其區分所有權比例占出席人數區分所有權3/4 以上之同意
  行之外，其餘決議均應有區分所有權人過半數及其區分所有權
  比例合計過半數之出席，以出席人數過半數及區分所有權比例
  占出席人數區分所有權合計過半數之同意行之。」辦理，出席
  人數及區分所有權比例均符合規定，並無瑕疵。又1 樓樓室內
  通道、樓梯及電梯等，自新生160 公寓大廈落成時即為2 至5
  樓唯一進出及逃生通道，應屬共用部分，被告有管理維護之權
  ，1 樓樓室內通道因燈具缺損，電梯三向動力開關損壞無法運
  作，事涉住戶公共安全，被告自得依系爭規約所定召開系爭會
  議，決定是否修繕。況依系爭規約所定，系爭第1 案決議內容
  僅840 元，原無須召開區分所有權會議即可由被告決定修繕，
  惟被告仍慎重召開系爭會議，並以99年7月21日市府郵局第578
  號存證信函張貼於原告門首以為通知，系爭決議自無瑕疵。並
  答辯聲明：原告之訴均駁回。
四被告所屬新生160 公寓大廈坐落臺北市○○○路○ 段160 巷2
  號，一層一戶，共5 戶，區分所有權比例分別為：1 樓即原告
  20.68%、2 樓張家樑20.85%、3 樓張黃春21.17%、4 樓陳盈吟
  18.86%、5 樓張家銘18.43%。被告於99年7 月26日召集系爭會
  議，出席人數3 人，出席區分所有權比例58.14%，系爭會議通
  過系爭第1 案決議：更換1 樓樓室內通道燈具及電梯三向動力
  開關之修繕費用為4,200 元，由區分所有權人每戶出資840 元
  ，系爭第2 案決議：改選主任委員為陳盈吟等情，有系爭會議
  紀錄在卷可憑（見本院卷第6 頁）。又新生160 公寓大廈規約
  於98年10月6 日通過施行（即系爭規約），其中第3 條第9 項
  約定：「區分所有權人會議討論事項，除第3 款第1 目至第5
  目應有區分所有權人2/3 以上及區分所有權比例合計2/3 以上
  出席，以出席人數3/4 以上及其區分所有權比例占出席人數區
  分所有權3/4 以上之同意行之外，其餘決議均應有區分所有權
  人過半數及其區分所有權比例合計過半數之出席，以出席人數
  過半數及區分所有權比例占出席人數區分所有權合計過半數之
  同意行之。」等情，有系爭規約存卷可佐（同卷第134-137 頁
  ）。再新生160 公寓大廈1 樓室內通道、樓梯及電梯均豋記為
  原告所有，原告自興建時起即容忍全棟出入使用至今等情，亦
  有臺北市建成地政事務所建物測量成果圖、建物登記謄本等可
  證（同卷第64、130 頁），且均為兩造不爭執，堪認屬實。
五兩造爭執要點及本院之判斷：
(一)按公寓大廈管理委員會為人的組織體，區分所有權人會議為其
  最高意思機關。其區分所有權人會議之召集程序或決議方法，
  違反法令或章程時，區分所有權人自得依公寓大管理條例第
  1 條第2 項規定，適用民法第56條第1 項撤銷總會決議之規定
  ，請求法院撤銷區分所有權人會議之決議，最高法院著有92年
  度臺上字第2517號判決意旨可參。本件原告為新生160 公寓大
  廈之區分所有權人，其主張被告召開系爭會議未合法通知，及
  出席人數、區分所有權比例均不足，召集程序及決議方法俱有
  瑕疵，而依民法第56條第1 項提起本訴（先位聲明部分），自
  屬適法，合先敘明。
(二)原告主張系爭會議未合法通知，及出席人數、區分所有權比例
  均不足，召集程序及決議方法俱有瑕疵等語，先位請求撤銷系
  爭第1 案決議及第2 案決議，並以全棟出入通道均屬原告所有
  ，未提供公用，被告就出入通道無決定修繕之權，且燈具未損
  壞，無修繕之必要等語，備位請求確認系爭第1 案決議對原告
  之請求權不存在。為被告否認，並以上開情詞置辯。則本件爭
  點厥為：1.系爭會議之召集程序及決議方法是否有瑕疵？2.原
  告是否有受系爭第1 案決議拘束之義務？經查：
1.系爭會議之召集程序及決議方法俱無瑕疵
(1)按區分所有權人會議，應由召集人於開會前10日以書面載明開
  會內容，通知各區分所有權人；但有急迫情事須召開臨時會者
  ，得以公告為之，公告期間不得少於2 日，公寓大廈管理條例
  第30條第1 項定有明文。系爭會議為臨時會，而系爭規約就召
  集臨時會之通知方式，復無明文，被告自得以公告方式行之。
  證人張家樑於本院審理時到庭結證：其確有出席系爭會議，會
  議紀錄之「張家樑」簽名為其親簽。管委會在1 樓大門右側牆
  壁（對面為原告住處側門）之公告欄上張貼開會通知，主委並
  以電話通知等語（見本院卷第177 頁），足認被告召集系爭會
  議，已踐行公告程序，而使各區分所有權人了解被告召集會議
  內容之客觀狀態。況以原告實際居住新生160 公寓大廈1 樓，
  並自承平日以該側門進出（同卷第149頁、第152頁），則公告
  欄既設於該側門對面牆壁，原告自無不知被告召集系爭會議之
  可能，其主張被告未合法通知，不足採信。從而，系爭會議之
  召集程序並無原告所指瑕疵存在，原告主張系爭會議召集程序
  違法，即屬無據。
(2)次按區分所有權人會議之決議，除規約另有規定外，應有區分
  所有權人2/3 以上及其區分所有權比例合計2/3 以上出席，以
  出席人數3/4 以上及其區分所有權比例占出席人數區分所有權
  3/4 以上之同意行之，公寓大廈管理條例第31條定有明文。是
  公寓大廈區分所有權人自得以規約就區分所有權人會議決議之
  出席人數及區分所有權比例另行約定。依系爭規約第3 條第9
  項之約定，除同條第3 款第1 目至第5 目關於規約之訂定或變
  更、重大修繕或改良、有重建必要、強制遷離或出讓、約定專
  用或共用事項外，其餘決議僅區分所有權人過半數及其區分所
  有權比例合計過半數之出席，以出席人數過半數及區分所有權
  比例占出席人數區分所有權合計過半數之同意即可。系爭第1
  案內容為更換燈具及電梯三向動力開關，金額僅4,200 元，非
  屬重大修繕，系爭第2 案內容為改選主任委員，非屬系爭規約
  第3 條第9 項條第3 款第1 目至第5 目所定事項，是系爭會議
  以區分所有權人過半數及其區分所有權比例合計過半數之出席
  ，以出席人數過半數及區分所有權比例占出席人數區分所有權
  合計過半數之同意即可。而系爭會議當日之出席人數3 人，出
  席區分所有權比例58.14%，均過半數，同意人數3 人，同意之
  區分所有權比例58.14%，亦過半數，是系爭會議之決議方法並
  無瑕疵。原告雖另以區分所有權人張家樑當日未到場，系爭會
  議紀錄之「張家樑」簽名非張家樑親簽，出席人數不足云云。
  惟證人張家樑於99年7 月26日確親自出席系爭會議，並於會議
  紀錄簽名之事實，業經證人張家樑到庭證述明確（見本院卷第
  177 頁反面），原告所指證人張家樑未出席系爭會議致有出席
  人數不足之情，實屬烏有，委無可取，是系爭會議之決議方法
  並無瑕疵，原告主張系爭會議決議方法違法，亦為無據。
2.原告有受系爭第1 案決議拘束之義務
(1)按確認法律關係之訴，非原告有即受確認判決之法律上利益者
  ，不得提起之，民事訴訟法第247 條第1 項定有明文。所謂即
  受確認判決之法律上利益，係指法律關係之存否不明確，原告
  主觀上認其在法律上之地位有不安之狀態存在，且此種不安之
  狀態，能以確認判決將之除去者而言。原告主張新生160 公寓
  大廈1 樓通道及電梯均屬原告所有，未提供公用，被告無決定
  修繕之權等情，為被告所否認，辯稱1 樓通道及電梯已屬共用
  部分等語。茲兩造對新生160 公寓大廈1 樓通道及電梯是否屬
  共用部分，法律關係存否既不明確，原告主觀上認有不安狀態
  存在，而此種不安之狀態得以本件確認判決加以除去，其提起
  本件確認之訴，應認有即受確認判決之法律上利益。
(2)次按共用部分、約定共用部分之修繕、管理、維護，由管理負
  責人或管理委員會為之；其費用由公共基金支付或由區分所有
  權人按其共有之應有部分比例分擔之，公寓大廈管理條例第10
  條第2 項前段定有明文，是約定共用部分之修繕、管理、維護
  ，乃屬管理委員會之權責。本件新生160 公寓大廈1 樓室內通
  道、樓梯及電梯固均豋記為原告所有，惟原告既自承自興建時
  起即容忍全棟住戶出入使用至今，證人張家樑亦到庭證稱：1
  樓室內通道、樓梯及電梯自興建起即為現狀，從未改變，2 樓
  至5 樓住戶僅能從該處進出，別無其他通道等語（見本院卷第
  178 頁），應認新生160 公寓大廈區分所有權人間已有約定1
  樓室內通道、樓梯及電梯為共用部分之合意，參照前述說明，
  被告自有修繕、管理、維護之權責。從而，被告選擇召集較慎
  重之區分所有權人會議，於會議中討論更換1 樓樓室內通道燈
  具及電梯三向動力開關修繕事宜，自為法所許。至原告受合法
  通知未到場，已詳述於前，其主張不受系爭第1 案決議之拘束
  ，即屬無據。
六綜上所述，原告先位聲明主張系爭會議之召集程序及決議方法
  俱有瑕疵，請求撤銷系爭第1 案決議及第2 案決議，為無理由
  ，備位聲明請求確認系爭第1 案決議對原告840 元請求權不存
  在，均無理由，應予駁回。
七本件事證已臻明確，兩造其餘攻擊防禦方法，及未予援用之證
  據，經本院斟酌後，認均不足以影響本判決之結果，自無逐一
  詳予論駁之必要，附此敘明。
八訴訟費用負擔之依據：民事訴訟法第78條。
中    華    民    國   100    年    8     月    31    日
                  民事第六庭    法  官  邱蓮華
以上正本係照原本作成。
如對本判決上訴，須於判決送達後20日內向本院提出上訴狀。如
委任律師提起上訴者，應一併繳納上訴審裁判費。
中    華    民    國   100    年    8     月    31    日
                                書記官  黃曼琳